【裁判字號】    99,訴,974
【裁判日期】    991130
【裁判案由】    分配表異議之訴
【裁判全文】
臺灣臺南地方法院民事判決               99年度訴字第974號
原      告  吳鳳敏
被      告  王巫來香
訴訟代理人  王寶源
上列當事人間分配表異議之訴事件，本院於民國99年11月16日言
詞辯論終結，判決如下：
    主      文
原告之訴駁回。
訴訟費用由原告負擔。
    事實及理由
一、原告起訴主張：
  (一)緣原告以所有坐落臺南市○○區○○段341地號土地，及其
    上建號93號即門牌號碼臺南市○○區○○路7段93巷25號之
    建物，被告則以其所有坐落臺南市○○區○○段342地號土
    地，及其上建號94號即門牌號碼臺南市○○區○○路7段93
    巷23號之建物，共同擔保設定最高限額新臺幣（下同）5,40
    0,000元之抵押權，共同向台北富邦商業銀行股份有限公司
    （下稱富邦銀行）借款，嗣因原、被告無力清償借款，經富
    邦銀行聲請本院民事執行處以98年度司執字第42162號拍賣
    抵押物，原告所有上開房地拍賣所得價金為2,729,999元，
    被告所有上開房地拍賣所得價金則為2,409,999元，二者合
    計5,139,998元，扣除稅金457,481元、執行費6,900元及清
    償債權3,691,236元後，剩餘984,381元。依民法第271條前
    段之規定，原告與被告既負同一債務，而其給付可分者，應
    各平均分擔之，本件稅金、執行費及清償債務之金額合計4,
    155,617元（即457,481＋6,900＋369,123＝4,155,617），
    原告與被告即應各自負擔2,077,808元（4,155,617÷2=2,07
    7,808，小數點捨去），亦即被告僅應分配餘額332,191元（
    2,409,999－2,077,808＝332,191)，原告則應分配652,190
    元（2,729,999－2,077,808＝652,191）（另捨去1元之請求
    ）。爰依強制執行法第41條第1項前段規定，提起本件分配
    表異議之訴。
  (二)並聲明求為判決：本院98年度司執字第42162號強制執行事
    件對被告所分配984,381元之發還被告金額，應減為332,191
    元，並將其減少之652,190元，改為分配予原告。
二、被告則以：原告與富邦銀行簽立之房屋貸款契約書，被告為
    連帶保證人而不是借款人，富邦銀行已將被告的郵局定期存
    款及第一銀行的存款全部查扣，用以清償原告之上開債務，
    因被告僅為連帶保證人，債權人於向債務人扣款不足時，才
    會向連帶保證人索討。本院所製分配表中之652,190元並無
    必要分配予原告等語，資為抗辯。並聲明求為判決：原告之
    訴駁回。
三、得心證之理由：
    查本件原告於94年9月6日邀同被告為連帶保證人，向富邦銀
    行借款4,500,000元，並由原、被告各自提供其所有之上開
    房地設定最高限額5,400,000元之第一順位抵押權予富邦銀
    行，擔保對富邦銀行現在及將來所負在抵押權設定契約書所
    定債權最高限額內之借款、利息、遲延利息、違約金等，與
    因債務不履行而發生之損害賠償之事實，為兩造所不爭，且
    有房屋貸款契約書、抵押權設定契約書、土地建築改良物抵
    押權設定契約書其他約定事項影本在卷可稽（本院卷第7-10
    頁、第47頁）。又原、被告所有之上開房地遭富邦銀行聲請
    強制執行，由本院以98年度司執字第42162號執行查封拍賣
    ，原告與被告經本院民事執行處之通知，對債權人臺南市稅
    務局、富邦銀行之上開參與分配債權之真正、受分配之次序
    及得受分配之金額，均未具狀或到庭爭執，復經本院依職權
    調取上開執行卷宗核閱屬實。本件原告雖主張依民法第271
    條規定，兩造負同一債務而其給付可分，兩造應就稅金、執
    行費及清償債務之金額合計4, 155,617元平均分擔，即應各
    自負擔2,077,808元，被告應分配餘額應為332,191元，原告
    則應分配652,190元，故分配表中發還被告金額應減為332,
    191元，並將減少之652,190元改分配予原告云云，惟查：
  (一)依稅捐稽徵法第6條第3項規定，經法院或行政執行署執行拍
    賣或交債權人承受之土地，執行法院或行政執行署應於拍定
    或承受5日內，將拍定或承受價額通知當地主管機關，依法
    核課土地增值稅、地價稅、房屋稅，並由執行法院或行政執
    行署代為扣繳；辦理強制執行事件應行注意事項第16條第4
    項規定，土地增值稅、拍賣土地之地價稅、拍賣房屋之房屋
    稅，應依稅捐稽徵法第6條第3項扣繳，不適用本法關於參與
    分配之規定。則執行法院拍定土地、建物後，經主管機關依
    稅捐稽徵法第6條規定核課地價稅、房屋稅，執行法院即應
    依職權代為扣繳，不適用強制執行法關於參與分配之規定。
    是以，稅金之扣繳乃為確保國家稅收之重大公益，及避免債
    務人在現行法令下，財產遭拍賣、變賣等換價程序，並扣除
    土地增值稅後，須全部用來清償抵押債務，致無清償資力而
    仍須負擔該已變價財產之地價稅、房屋稅等，後續再遭執行
    機關執行，與抵押權擔保之債權無關。本院執行處原即應依
    原、被告核課之稅額代為扣繳，並無強制執行關於參與分配
    規定之適用。且按土地增值稅之課稅目的，一方面係基於量
    能課稅之原則，以維持租稅負擔公平，進而實現租稅正義；
    而另一方面則係為了促使土地自然漲價利益歸公，以實現財
    富重分配的社會國家原則，並抑制土地炒作投機，藉以達成
    土地資源合理利用之目標。至土地增值稅之納稅義務人，依
    土地稅法第5條第1項第1款之規定，倘土地為有償移轉者，
    其義務人為原所有權人；蓋土地出賣人於其土地所有權有償
    移轉時，其所獲得之買賣價金中，乃含有土地自然漲價之利
    益，故向原所有權人課徵土地增值稅，不僅符合量能課稅原
    則，亦符合社會公平原則（最高行政法院92年度判字第1815
    號判決意旨參照）。依此，本件執行法院就土地增值稅、地
    價稅、房屋稅依原、被告所有不動產各別核課列入分配，並
    無違誤。
  (二)又按強制執行法第29條第2項所稱之「前項費用」，係指同
    條第1項「債權人因強制執行而支出之費用，得求償於債務
    人者，得準用民事訴訟法第91條之規定，向執行法院聲請確
    定其數額」之費用而言，該因強制執行而支出之費用，與同
    條項後段所指之「其他費用」應探究其是否為債權人共同利
    益而支出者，未盡相同，依債務人財產為全體債權人債權之
    總擔保，並基於債權平等原則及保全費用之代墊支出優先任
    何債權受償之法理，自得就強制執行之財產先受清償，且不
    因債權人聲請強制執行之先後（前、後案）及有無效果而受
    影響（最高法院94年度台上字第1770號裁判要旨參照）。又
    執行法院受理執行案件，我國係採有償主義，債權人聲請強
    制執行應依同法第28條之2第1項至第3項規定繳納執行費用
    ，此為必須具備之要件，如未繳納，執行程序不能開始進行
    。故依上開規定，債權人預納後，仍應由債務人負擔。至於
    執行必要費用，係指因進行強制執行程序，必須支出之費用
    ，此種費用，如不支出，強制執行程序即難進行。又民法第
    323條規定：債務人為清償而提出之給付，應先抵充費用，
    次充利息，次充原本。本件債權人富邦銀行就原、被告所有
    之房地聲請強制執行，依上開說明，聲請強制執行所支出之
    執行費用及其他為債權人共同利益而支出之費用，自應就各
    筆執行標的物拍賣所得之價金中先於抵押權或其他優先權、
    普通債權而受償。本院執行處據此作成分配表，核無不合。
  (三)綜上，執行標的物之所有權人即原告、被告，應各自負擔其
    所有執行標的物應核課之稅金及所衍生之共益執行費用，於
    拍賣所得價金中扣抵分配，與共同債務人所負債務金額比例
    無關。則執行法院就本件稅捐及執行費用之分配，並無違誤
    。原告之主張稅捐及執行費應由兩造平均分擔等語顯有誤會
    ，洵無足取。
  (四)再按民法上並無所謂連帶保證，實務上所謂之連帶保證，僅
    為喪失先訴抗辯權之保證而已，除此而外，仍不失其保證之
    性質。此種保證，雖債權人得逕向保證人為全部給付之請求
    ，保證人不得提出先訴抗辯權，然保證人與主債務人之內部
    關係，不生民法第280條所定內部分擔之問題。又連帶保證
    為保證之一種，並非連帶債務，其特點在於其債務不失其附
    從性，主債務人與連帶保證人間之關係，應適用關於保證之
    規定，主債務人與連帶保證人間並無分擔部分（最高法院76
    年台上字第963號、88年台上字第1169號民事裁判意旨參照
    ）。再者，連帶保證人既應與主債務人負同一清償責任，則
    債權人對於主債務人就實行擔保物權受清償，或起訴請求連
    帶保證人清償，得擇一行使，且對與主債務人負同一清償責
    任之連帶保證人，亦得擇一請求（最高法院69年台上字第
    1924號判例參照），且保證人向債權人為清償後，於其清償
    之限度內，承受債權人對於主債務人之債權，民法第749條
    定有明文。又按銀行辦理自用住宅放款及消費性放款，已取
    得前條所定之足額擔保時，不得以任何理由要求借款人提供
    連帶保證人。銀行辦理授信徵取保證人時，除前項規定外，
    應以一定金額為限。未來求償時，應先就借款人進行求償，
    其求償不足部分得就連帶保證人平均求償之。但為取得執行
    名義或保全程序者，不在此限。銀行法第12-1條定有明文。
    本件原告雖主張兩造應平均分擔債務等語，惟查，原告向富
    邦銀行借款時，被告係擔任連帶保證人，有房屋貸款契約書
    可稽，且為兩造所不爭，則依上說明，兩造間並無相互間平
    均分擔義務之問題。甚且，保證人於向債權人為清償後，於
    其清償之限度內，復承受債權人對於主債務人之債權，是原
    告主張債務應由兩造平均分擔等語，即無所據。佐以富邦銀
    行於99年4月21日具狀聲請依銀行法第12- 1條之規定就甲標
    案款（即原告所有之執行標的物拍賣所得價金）優先清償，
    若有不足，再就乙標案款（即被告所有之執行標的物拍賣所
    得價金）清償等情，業經本院依職權調閱上述執行卷宗查閱
    屬實。依上開說明，富邦銀行之債權3,691,236元，應先由
    原告所有上開房地賣得價金優先受償，如有不足始就連帶保
    證人兼物上保證人之被告所有上開房地賣得價金受償，本院
    98年度司執字第42163號清償借款強制執行事件就執行標的
    為拍賣後，作成分配表並將原告所有之執行標的物拍賣所得
    之價金優先分配，自屬正當。況縱認原告主張與被告應平均
    分擔債務等語為可採，原告分擔金額過半而應由被告分擔部
    分，核屬原告對被告之債權，原告自應以債權人身分向法院
    聲明參與分配，然原告於本院審理中已自承本件執行程序中
    ，其並非分配表中之債權人，亦無債權參與分配或有執行名
    義參與分配（本院卷第43頁），並經本院調取上開執行卷宗
    查閱屬實，則被告所有上開房地拍賣所得價金，即不得將原
    告之債權列入分配。綜上，本件分配表之分配並無不當，本
    件原告上開主張於法無據，自不足採。
四、綜上所述，原告依強制執行法第41條第1項前段規定提起分
    配表異議之訴，求為判命本院98年度司執字第42162號清償
    借款強制執行事件對被告所分配之984,381元之發還被告金
    額，應減為332,191元，並將其減少之652,190元，改為分配
    予原告，為無理由，應予駁回。
五、本案事證已臻明確，兩造其餘攻擊防禦方法及舉證，經本院
    審酌後，認與判決之結果不生影響，爰不另一一論述，附此
    敘明。
六、結論：本件原告之訴為無理由，依民事訴訟法第78條，判決
    如主文。
中    華    民    國    99    年    11    月    30    日
                  民事第二庭    法  官  高俊珊
以上正本係照原本作成。
如不服本判決，應於判決送達後20日內，向本院提出上訴狀並表
明上訴理由，如於本判決宣示後送達前提起上訴者，應於判決送
達後20日內補提上訴理由書（須附繕本）。
如委任律師提起上訴者，應一併繳納上訴審裁判費。
中    華    民    國    99    年    12    月    10    日
                                書記官  蔡雅惠

司法院資訊處製作；財團法人民間司法改革基金會備份。
